臺灣臺北地方法院民事判決 
107年度家繼訴字第68號
原      告  李景晶  

訴訟代理人  謝伊婷律師
被      告  李宗憲  
訴訟代理人  蔡惠子律師
            莊立群律師
複代 理 人  王詠心律師
            鄧瑀萱律師
            陳瀅芝律師
被      告  李宗耀  
追加被  告  李景儒  
訴訟代理人  王家鋐律師
            陳弘榮  
上列當事人間請求侵害特留分事件，本院於民國111年7月28日言
詞辯論終結，判決如下：
    主    文
被告李宗憲、李宗耀及追加被告李景儒應將如附表一所示不動產
，於民國105年10月19日所為遺囑繼承登記予以塗銷，並移轉登
記為兩造公同共有。
訴訟費用由被告負擔。
    事實及理由
壹、程序事項
一、按訴狀送達後，原告不得將原訴變更或追加他訴。但請求之
    基礎事實同一者，不在此限。被告於訴之變更或追加無異議
    ，而為本案之言詞辯論者，視為同意變更或追加，民事訴訟
    法第255條第1項第2款、第2項定有明文。此規定依家事事件
    法第51條規定，於家事訴訟事件亦準用之。查原告起訴聲明
    :㈠被告應將附表所示不動產之遺囑繼承登記予以塗銷。㈡訴
    訟費用由被告連帶負擔。嗣歷次變更聲明後，於民國111年7
    月28日言詞辯論期日，更正最後聲明為:㈠被告李宗憲、李宗
    耀、追加被告李景儒應將附表所示不動產，於105年10月19
    日所為遺囑繼承登記予以塗銷，並移轉登記兩造公同共有。
    ㈡訴訟費用由被告負擔(見本院卷㈡第236頁)。經核原告所為
    更正聲明請求基礎事實同一，揆諸前揭規定，並無不合，應
    予准許。
二、本件被告李宗耀經合法通知，未於言詞辯論期日到場，核無
    民事訴訟法第386條各款所列情形，依家事事件法第51條準
    用民事訴訟法第385條第1項前段規定，依原告之聲請，由其
    一造辯論而為判決。　　
貳、實體事項
一、原告起訴主張:
　㈠被繼承人李靜容於104年11月1日死亡，兩造為李靜容之法定
    繼承人，原告於106年10月間調閱不動產謄本，始發現被告
    李宗憲、李宗耀已於105年10月19日以「遺囑繼承」為登記
    原因，將附表一所示之不動產移轉登記為其等所有，經調閱
    相關資料，發現被告李宗憲、李宗耀係依照李靜容於103年6
    月19日所作成之公證遺囑而為登記，復依國稅局核發之遺產
    稅繳清證明書，李靜容之遺產僅有上開不動產，遺囑將上開
    遺產全部由被告李宗憲、李宗耀繼承，已侵害原告之特留分
    。原告並依民法第1125條規定行使特留分扣減權，特留分扣
    減權一經行使後，依最高法院91年度台上字第556號判決，
    原告受回復之特留分係概括存在於李靜容之全部遺產，是原
    告對李靜容之遺產具有公同共有之權利，並依照民法第767
    條，請求被告李宗憲、李宗耀應將附表一所示不動產，登記
    日期為105年10月19日，登記原因為「遺囑繼承」之繼承登
    記遺囑予以塗銷，並請求被告李宗憲、李宗耀、追加被告李
    景儒就塗銷後之不動產一併辦理繼承登記等語。
　㈡並聲明:如主文所示。
二、被告李宗憲、李景儒答辯:對於遺囑有侵害特留分並不爭執
    ，然原告於95年間，與李靜容簽有協議書，同意李靜容給付
    新臺幣(下同)200萬元後，放棄繼承李靜容名下不動產，原
    告自不得再對李靜容遺產有所主張，原告提起本件訴訟有違
    誠信原則等語。被告李宗耀經合法通知，未於言詞辯論期日
    到場，亦未提出書狀針對本案作何聲明或陳述。
三、兩造不爭執之事項(見本院卷一第109至110頁)
  ㈠被繼承人李靜容於104年11月1日過世，兩造為被繼承人李靜
    容之子女，被繼承人之配偶鄭綉英已於103年1月26日死亡，
    故李靜容之繼承人為兩造共4人，各人應繼分為4分之1，各
    人特留分為8分之1。
　㈡被告李宗憲、李宗耀持李靜容於103年6月19日之系爭公證遺
    囑，依遺囑內容，於105年10月19日，將附表一所示之不動
    產以「遺囑繼承」為登記原因，登記如附表一所示。
　㈢李靜容遺產範圍及價值如附表二所示。　
四、本院之判斷:
　㈠按直系血親卑親屬之特留分，為其應繼分2分之1，此觀民法
    第1223條第1款規定即明。次按應得特留分之人，如因被繼
    承人所為之遺贈，致其應得之數不足者，得按其不足之數由
    遺贈財產扣減之，民法第1225條定有明文。又同法第1187條
    規定，遺囑人於不違反關於特留分規定之範圍內，得以遺囑
    自由處分遺產。是被繼承人自由處分財產之情形，並不限於
    遺贈而已，指定遺產分割方法及應繼分之指定，若侵害特留
    分，自可類推適用民法第1225條，許被侵害者，行使扣減權
    （最高法院104年度台上字第1480號判決意旨參照）。經查:
　⒈被告李宗憲、李宗耀持李靜容之系爭公證遺囑，依遺囑內容
    ，於105年10月19日，將附表一所示之不動產以「遺囑繼承
    」為登記原因，辦理繼承登記，分別移轉至如附表一所示之
    被告李宗憲、李宗耀名下等情，為兩造所不爭執，並有上開
    不動產土地登記第二類謄本、建物登記第二類謄本、土地登
    記申請書、戶籍謄本、公證遺囑、財政部北區國稅局遺產稅
    繳納證明書等件在卷可稽(見本院卷一第39至61、65至71頁)
    。又被告李景儒固爭執上開系爭公證遺囑之有效性，然被告
    李宗憲、李宗耀確實有持上開系爭公證遺囑，辦理如附表一
    所示之不動產繼承登記之事實，仍堪予認定。
　⒉又李靜容遺有附表二所示之遺產，積極遺產合計為59,652,39
    3元，消極遺產為1,398,183元，總遺產價值為58,254,210元
    (計算式:59,652,393元－1,398,183元=58,254,210元)一情，
    為兩造所不爭執。則原告之特留分8分之1權利價值為7,281,
    776元(計算式:58,254,210元×1/8=7,281,776元，元以下四
    捨五入)。又李靜容遺產扣除系爭公證遺囑分給被告李宗憲
    及李宗耀之附表二編號2、編號4之不動產房地之價值後，僅
    餘11,209,146元(計算式:58,254,210元-23,232,198元-23,8
    12,866元=11,209,146元)可供繼承分配。本件原告及被告李
    景儒均行使侵害特留分之扣減權，則所餘遺產部分，顯不足
    原告及被告李景儒之特留分價值，是依系爭公證遺囑指定之
    遺產分割方法，顯已侵害原告之特留分權利，被告等人就此
    亦不爭執(見本院卷二第380頁)。是原告顯係因系爭遺囑所
    為遺產分割方法之指定，致其按特留分應得之數不足，依上
    說明，原告在其特留分即應繼財產8分之1之範圍內，自得類
    推適用民法第1225條規定行使扣減權。
　⒊再按所有人對於妨害其所有權者，得請求除去之，民法第767
    條第1項中段有所明定。原告行使扣減權後，於其特留分之
    範圍內，系爭遺囑所為前開遺產分割方法之指定失其效力，
    其因而回復之特留分仍概括存在於包含系爭不動產在內之李
    靜容遺產。又系爭不動產既為兩造所公同共有之財產，卻經
    被告李宗憲及李宗耀辦理繼承登記為被告李宗憲、李宗耀所
    有，原告自得本於所有權之作用，請求被告李宗憲、李宗耀
    塗銷系爭繼承登記。從而，原告對於被告李宗憲、李宗耀行
    使扣減權後，依民法第767條第1項中段規定，請求其等塗銷
    系爭繼承登記，為有理由，應予准許。
　㈡被告李宗憲固答辯原告已預先拋棄繼承權利云云。然按繼承
    人得拋棄其繼承權。前項拋棄，應於知悉其得繼承之時起三
    個月內，以書面向法院為之。民法第1174條第1項、第2項定
    有明文。是以繼承權之拋棄，係指繼承開始後，繼承人依法
    定方式於法定期間內否認自己開始繼承效力之意思表示。從
    而，繼承開始前預為繼承權之拋棄、法定期間過後所為繼承
    權之拋棄，暨非書面之拋棄繼承意思表示，均不能認為有效
    (參照最高法院89年度台上字第595號判決)。查原告固曾於9
    5年12月29日與李靜容簽立協議書，表明願意放棄將來繼承
    李靜容及其配偶所有之不動產一情，為兩造所不爭執，復有
    協議書在卷可參(見本院卷一第191頁)。然依前所述，拋棄
    繼承須於知悉得繼承之時起，三個月內以書面向法院為之，
    始生拋棄繼承之效力，未符合上開法定期間及形式之預先拋
    棄繼承，依法均不生效力。故縱原告曾簽立上開協議書，依
    法本不生拋棄繼承之效力，其提起本件訴訟，自無違反誠信
    原則之問題。是被告李宗憲答辯原告已預先拋棄繼承權利，
    為無理由。
  ㈢綜上，原告於其特留分範圍內行使扣減權後，如附表一所示
    之不動產，即屬全體繼承人即兩造公同共有，原告為回復為
    李靜容遺產之原狀，依民法第767條第1項中段、第828條第2
    項準用第821條規定，請求被告李宗憲、李宗耀塗銷附表一
    所示各該不動產之所有權移轉登記，自屬有據。
　㈣又按繼承人有數人時，在分割遺產前，各繼承人對於遺產全
    部為公同共有，為民法第1151條所明定。而同法第1164條所
    定之遺產分割，乃以整個遺產為一體，以廢止或消滅對於該
    整個遺產之公同共有關係為目的。又土地之繼承登記，得由
    任何繼承人為全體繼承人聲請之；合法繼承人為2 人以上，
    其中部分繼承人因故不能會同其他繼承人共同申請繼承登記
    時，得由其中1 人或數人為全體繼承人之利益，就被繼承人
    之土地，申請為公同共有之登記，觀諸土地法第73條第1 項
    、土地登記規則第120條第1項規定自明。準此，各繼承人固
    得為全體繼承人之利益，單獨申請為土地之公同共有繼承登
    記，而可認在繼承人相互間，本無訴請其他繼承人協同辦理
    公同共有繼承登記之必要。惟繼承人中之1 人或數人，於為
    全體繼承人之利益辦理公同共有繼承登記時，倘因與其他繼
    承人事實上處於對立、爭訟或類此狀態，有難以取得申辦繼
    承登記之必要文件，或登記於部分繼承人名下之土地，是否
    屬於被繼承人之遺產，而於繼承人間尚有爭執之情形，則該
    申辦繼承登記之繼承人，以一訴合併請求其他繼承人協同辦
    理公同共有之繼承登記，基於訴訟經濟原則，並無不許之理
    。從而，原告就訴之聲明請求塗銷被告李宗憲、李宗耀之遺
    囑繼承登記後，回復登記為兩造公同共有，於法有據，應予
    准許。
　㈤綜上所述，原告依民法第767條規定，請求被告李宗憲、李宗
    耀應將如附表一所示不動產，於民國105年10月19日所為遺
    囑繼承登記予以塗銷，並與追加被告李景儒移轉登記為兩造
    公同共有，為有理由，應予准許。　
五、本件事證已臻明確，兩造其餘攻擊、防禦方法或舉證，經核
    與判決結果無影響，爰不逐一論列，附此敘明。
六、訴訟費用負擔之依據：家事事件法第51條、民事訴訟法第78
    條。
中　　華　　民　　國　　111 　年　　8 　　月　　11　　日
                    家事法庭法   官  陳諾樺
以上正本係照原本作成。
如不服本判決，應於送達後20日內，向本院提出上訴狀並表明上
訴理由，如於本判決宣示後送達前提起上訴者，應於判決送達後
20日內補提上訴理由書（須附繕本）；如委任律師提起上訴者，
應一併繳納上訴審裁判費。
中　　華　　民　　國　　111 　年　　8 　　月　　11　　日
                            書記官  區衿綾
附表一
土地標示 土地坐落   權利範圍 登記所有權人  鄉鎮市 段 地號    臺北市中正區 中正段一小段 0000-000 49/400 李宗憲  臺北市中正區 中正段一小段 0000-000 49/400 李宗耀 建物標示 建號 建物門牌  權利範圍 登記所有權人  臺北市○○區○○段○○段000000000○號 臺北市○○區○○路○段0號2樓  1/100 李宗憲  臺北市○○區○○段○○段000000000○號 臺北市○○區○○路○段0號7樓  1/100 李宗耀 

附表二:李靜容之遺產
編號 項目 內容 權利範圍 死亡日金額 1 不動產 臺北市○○區○○段○○段000地號土地 400分之160 併入編號2至4 2 不動產 臺北市○○區○○段○○段000○號建物（門牌號碼:臺北市○○區○○路○段0號2樓） 全部 23,232,198元 3 不動產 臺北市○○區○○段○○段000○號建物（門牌號碼:臺北市○○區○○路○段0號7樓） 全部 23,812,866元 4 不動產 臺北市○○區○○段○○段000○號建物（門牌號碼臺北市○○區○○路○段0號1樓及地下室） 5分之1 10,607,329元（元以下四捨五入） 5 債權 被繼承人對李景晶之債權 200萬元 200萬元  積極遺產合計   59,652,393元 6 消極遺產－遺產稅   －1,398,183元  總計   58,254,210元